【裁判字號】    98,上易,1868
【裁判日期】    990210
【裁判案由】    詐欺
【裁判全文】
臺灣高等法院臺中分院刑事判決        98年度上易字第1868號
上  訴  人
即  被  告  丙○○
上列上訴人因詐欺案件，不服臺灣臺中地方法院98年度易字第22
19號中華民國98年10月5日第一審判決（起訴案號：臺灣臺中地
方法院檢察署98年度偵緝字第1007號），提起上訴，本院判決如
下：
    主  文
上訴駁回。
    犯罪事實
一、丙○○、林志泓（於民國96年4月8日死亡，業經臺灣臺中地
    方法院檢察署檢察官為不起訴處分）、賴保銘（前因詐欺犯
    行業經判處有期徒刑1年，減為6月確定，本案部分為前案確
    定判決效力所及，另經臺灣臺中地方法院檢察署檢察官為不
    起訴處分）共同基於為自己不法所有之犯意聯絡，明知丙○
    ○、賴保銘均無購車及還款之真意，竟於94月12月11日，由
    林志泓透過不知情之施博覺牽線，持丙○○之身分證件、印
    章，與賴保銘一同向不知情之寶華國際租賃股份有限公司（
    現已更名為歐聯國際租賃股份有限公司，下稱寶華公司）貸
    款業務人員陳澤璋佯稱：賴保銘為丙○○任負責人之昆汰實
    業有限公司（下稱昆汰公司）靠行司機，欲向林志泓經營之
    「元翔特殊重機有限公司」（下稱元翔公司）購買ISUZU廠
    牌12Ｔ之原裝垃圾車1輛，願於車輛完成檢驗領牌後，為動
    產擔保交易附條件買賣登記，並由昆汰公司擔任連帶保證人
    （起訴書誤為車主），交付如附表所示、發票人為昆汰公司
    、面額新臺幣（下同）340萬2千元之支票共21紙為擔保，向
    寶華公司申請貸款300萬元（起訴書誤為250萬元），分期總
    價為340萬2千元，共分42期償還，致陳澤璋陷於錯誤為之辦
    理對保送件後，寶華公司核貸人員亦陷於錯誤，信以為真，
    於94年12月29日核准上開貸款案件，並於翌日（30日）先行
    撥款250萬元至元翔公司所有之臺中商業銀行北臺中分行帳
    號000000000000號帳戶。然嗣經寶華公司人員通知賴保銘辦
    理車輛附條件買賣登記時，賴保銘均避不見面，且上開交付
    之擔保支票僅編號1.2號之支票兌現，其餘分期款到期未獲
    付款，擔保票據經提示亦均遭退票，林志泓、賴保銘、丙○
    ○均不知去向，寶華公司始知受騙。
二、案經寶華公司訴由臺灣臺中地方法院檢察署檢察官偵查起訴
    。
    理   由
一、按被告以外之人於審判外之陳述，雖不符刑事訴訟法第159
    條之1、159條之2、159條之3、159條之4等規定，而經當事
    人於審判程序同意作為證據，法院審酌該言詞陳述或書面陳
    述作成時之情況，認為適當者，亦得為證據。當事人、代理
    人或辯護人於法院調查證據時，知有第159條第1項不得為證
    據之情形，而未於言詞辯論終結前聲明異議者，視為有前項
    之同意，刑事訴訟法第159條之5定有明文。本件被告於本院
    審理時，就下列引為證據之言詞及書面陳述，未就其證據能
    力聲明異議，本院審酌該言詞陳述作成時之情況，並查無其
    他不法之情狀，復與本案待證事實具有關聯性，足認為得為
    本案之證據，依刑事訴訟法第159條之5之規定，有證據能力
    ，合先說明。
二、訊據被告丙○○固不否認其為昆汰公司負責人及昆汰公司支
    票為其使用之事實，惟矢口否認有何上揭共同詐欺犯行，辯
    稱：昆汰公司經營內容包括環保回收，伊於94年12月間確有
    要向元翔公司購買垃圾車1輛，所有買賣及貸款手續均由林
    志泓辦理，伊僅配合林志泓作業，在相關文件上簽名及依林
    志泓要求交付昆汰公司之空白支票及公司大小章；嗣後林志
    泓並未交付垃圾車予伊，且尋覓不著，伊才將支票止付；伊
    和賴保銘之弟弟丁○○是朋友，故拜託丁○○找賴保銘為其
    做保；伊不知道告訴人寶華公司匯款250萬元至元翔公司帳
    戶之事，且未拿到款項，伊本身亦係被害人云云。
三、本院查：
  (一)上開賴保銘以其為昆汰公司靠行司機欲向元翔公司購買垃圾
    車，並由昆汰公司擔任連帶保證人，交付發票人昆汰公司所
    簽發，如附表所示之支票為擔保，向寶華公司申請辦理貸款
    300萬元，嗣經寶華公司核准，並撥款250萬元入元翔公司帳
    戶，惟賴保銘遲未能配合辦理動產擔保登記，且所交付之擔
    保支票除2紙兌現外（第2紙係先退票後再補票），餘均遭退
    票之事實，業據告訴人寶華公司代理人乙○○指訴綦詳，核
    與證人陳澤璋於原審審理中證述本件貸款經過之情節相符，
    並有車行徵信報告、車主徵信報告、車輛分期申請批覆書（
    上開資料影本原附於臺灣臺北地方法院檢察署96年度偵字第
    7482號卷第35-38頁）、附條件買賣契約書影本1份、元翔公
    司及昆汰公司之設立登記資料、寶華銀行匯出匯款回條聯、
    票期95年6月6日之退票支票正反面、退票理由單等各1紙（
    均影本）在卷可稽；而昆汰公司之支票帳戶，自95年2月17
    日起即列為拒絕往來戶，亦有國泰世華商業銀行豐原分行97
    年3月18日國世豐原字第0970000036號函文及檢附之退補票
    紀錄在卷可考，足認告訴人之指訴，洵非無稽。
  (二)被告雖以前詞置辯，然查：
  (1)就本件購車之車主為何人乙節，被告陳稱係伊欲以其經營之
    昆汰公司名義購買垃圾車云云，與證人陳澤璋於原審審理中
    結證稱：對保時只有賴保銘跟林志泓在場，丙○○沒有在場
    ，對保時我是以賴保銘是買車的車主做對保，當天同時簽訂
    附條件買賣契約書等語，並有上開卷附之車主徵信報告、車
    輛分期申請批覆書上均載明車主為「賴保銘」可稽，足認被
    告所辯，已與事實不符。
  (2)被告初於原審準備程序中自承：我要去買垃圾車的時侯，有
    開支票交給寶華公司（見原審卷第23頁），然於原審審理中
    復改稱：是將昆汰公司之空白支票及公司大小章交給林志泓
    ，由林志泓簽發支票（見原審98年10月1日審判筆錄第14頁
    ），前後所供，互有齟齬，而按本件車輛貸款金額為300萬
    元，所簽發之擔保票總金額更高達340萬2千元，金額甚鉅，
    交易過程理應頗為慎重，何以被告竟對上開交付票款之重要
    事項供述前後不一？又被告並自承伊以前不認識林志泓，是
    第1次與林志泓交易，後來並未實際購得垃圾車等語，則如
    其係欲自行購買垃圾車使用，於此情形下，豈有可能不親自
    到場對保？又豈有可能於未確保交易成立之情形下，即率將
    公司之空白支票交付予第1次與之交易、未有信賴基礎之林
    志泓代為簽發？復於簽發票據後，對所購車輛不聞不問，未
    積極出面處理，反任由昆汰公司之支票跳票而列為拒絕往來
    戶？被告前揭辯詞，悖謬常情殊甚，誠難置信。
  (3)被告丙○○一再辯稱伊與賴保銘之弟弟丁○○是朋友，故拜
    託賴保銘出面擔任連帶保證人云云。然證人賴保銘於原審審
    理時到庭具結明白證稱：不認識在庭之被告丙○○，卷附之
    附條件買賣契約是伊簽的，是林志泓要我當保證人，說他們
    公司要買車，要我幫他公司忙等語；而其前與林志泓以相同
    之手法，由賴保銘佯為買主向林志泓之元翔公司購買垃圾車
    ，以假購車、真貸款之方式向日盛銀行貸款，致日盛銀行陷
    於錯誤而核發貸款入元翔公司帳戶，涉共犯詐欺取財罪嫌，
    經臺灣臺中地方法院檢察署檢察官以95年度偵字第25645號
    提起公訴後，業經原審以96年度易字第6242號判決判處賴保
    銘有期徒刑1年，減為有期徒刑6月確定，有上開判決查詢資
    料在卷可稽，足認其所為證詞，並非無稽；雖其於原審審理
    時初稱於對保時丙○○也在場，林志泓未在場，與證人陳澤
    璋證稱對保時係賴保銘與林志泓到場乙節不符，然經訊之賴
    保銘請其再次確認結果，賴保銘稱：辦理過程中，其跟林志
    泓、丙○○都有見過面，但對保到底是林志泓還是丙○○在
    場，伊忘記了等語，而依賴保銘所述，其前與丙○○並不認
    識，僅係應林志泓之邀出面佯為昆汰公司司機辦理貸款，核
    屬人頭性質，既係出於虛偽，即難將心思全然專注於本案過
    程，且本件發生於94年間，迄今已相隔近4年，亦難苛求賴
    保銘就各該細節記憶無誤，反觀證人陳澤璋乃專業之貸款受
    理人員，並就本件申貸案件製有徵信調查報告，過程乃親自
    經歷，二者相較，自以證人陳澤璋之供述較為可採，惟尚難
    因此認證人賴保銘所證不實，況賴保銘與被告素無怨隙，其
    自無甘冒偽證罪責設詞誣陷被告之理，再再可徵則被告丙○
    ○所辯，均係杜撰卸飾之詞，委無足採。
  (4)綜上，本件被告丙○○就究係何人欲購買垃圾車乙節，與證
    人陳澤璋、賴保銘所供均有未合，顯然所謂購買垃圾車一節
    ，純屬子虛；再參以證人賴保銘本非昆汰公司之司機，卻於
    對保時佯稱為昆汰公司司機，而被告並以昆汰公司負責人名
    義配合交付昆汰公司之支票為擔保票，嗣僅兌現2紙後，其
    餘支票均未獲兌現，且與林志泓、賴保銘均置之不理，逃逸
    無蹤，致告訴人公司求償無著，受有損害，證人賴保銘並坦
    承其為人頭，顯然被告與林志泓、賴保銘等3人，自始即無
    購車及還款之真意，乃以假購車、真貸款之方式施詐，致不
    知情之寶華公司陷於錯誤而交付貸款予元翔公司受有損害，
    被告有共同詐欺取財之犯行，彰彰甚明。
  (三)此外，復有上開附條件買賣契約書影本1份、元翔公司及昆
    汰公司之設立登記資料、車行徵信報告、車主徵信報告、車
    輛分期申請批覆書、寶華銀行匯出匯款回條聯、票期95 年6
    月6日之退票支票正反面、退票理由單等各1紙等影本在卷可
    稽，是事證明確，被告共同詐欺犯行，洵堪認定。
四、查被告行為後，刑法於94年2月2日修正公布，自95年7月1日
    起施行，按「行為後法律有變更者，適用行為時之法律，但
    行為後之法律有利於行為人者，適用最有利於行為人之法律
    」，修正後刑法第2條第1項定有明文。此條規定係規範行為
    後法律變更所生新舊法律比較適用之準據法，本身尚無新舊
    法比較之問題，於新法施行後，應一律適用新法第2條第1項
    之規定，為「從舊從輕」之比較。茲就新舊法比較說明如下
    ：
  (一)刑法第28條關於共同正犯之規定雖有修正，然於本案具體適
    用結果，前揭條文之變更並無有利、不利被告丙○○之情形
    ，自應逕依裁判時法即修正後刑法第28條規定論處（最高法
    院95年11月7日95年第21次刑事庭會議決議參照）。
  (二)刑法分則編各罪所定罰金之貨幣單位原為銀元，且依修正前
    刑法第33條第5款規定，罰金刑為1銀元以上，而有關罰金倍
    數之調整及銀元與新台幣之折算標準，則定有「罰金罰鍰提
    高標準條例」及「現行法規所定貨幣單位折算新台幣條例」
    ，除罰金以1銀元折算3元新台幣外，並將72年6月26日以前
    修正之刑法部分條文罰金數額提高10倍，其後修正者則不再
    提高倍數，修正後刑法第33條第5款則將罰金刑提高為新台
    幣1千元以上，並以百元計算之，且因刑法第33條第5款所定
    罰金貨幣單位既已改為新台幣，刑法分則編各罪所定罰金之
    貨幣單位亦應配合修正為新台幣，且考量刑法修正施行後，
    不再適用「現行法規所定貨幣單位折算新台幣條例」，為使
    刑法分則編各罪所定罰金之最高數額與刑法修正前趨於一致
    ，爰增訂刑法施行法第1條之1規定，將刑法分則編各罪所定
    罰金之貨幣單位均改為新台幣，並將72年6月26日以前修正
    之刑法部分條文罰金數額提高為30倍，其後修正者則提高為
    3倍，是以刑法分則編各罪所定罰金刑之最高數額，於上開
    規定修正後仍屬一致，並無不同，但其罰金刑之最低數額，
    則比修正前提高，自以修正前之規定對被告較為有利。
  (三)被告行為後，刑法施行法增訂第1條之1於95年6月14日公布
    ，並於同年7月1日施行。如上所述，刑法施行法第1條之1係
    在替代罰金罰鍰提高標準條例部分條文，與適用罰金罰鍰提
    高標準條例之結果相同，對於被告而言並不發生有利或不利
    之問題，僅係將貨幣單位由銀元改為新臺幣，並非法律變更
    刑度之條文，當無須就新舊法比較適用（臺灣高等法院暨所
    屬法院95年法律座談會刑事類提案第16至19號研討結果可資
    參照）。
    是以，比較上述修正前、後之刑罰法律，自以被告行為時之
    舊法對其較為有利，應適用修正前刑法第339條第1項之詐欺
    罪規定論處。
五、核被告丙○○所為，係犯刑法第339條第1項之詐欺取財罪。
    其與賴保銘、林志泓間就上開犯行，有犯意聯絡及行為分擔
    ，均為共同正犯。原審因而適用刑事訴訟法第299條第1項前
    段，刑法第2條第1項前段、第28條、修正前刑法第339條第1
    項，刑法施行法第1條之1，罰金罰鍰提高標準條例第1條前
    段，中華民國九十六年罪犯減刑條例第2條第1項第3款、第7
    條等規定，並審酌被告丙○○犯罪之動機、目的、手段，犯
    罪所生之損害、犯罪後否認犯行，迄今均未與告訴人和解等
    一切情狀，量處有期徒刑1年4月，減為有期徒刑8月，其認
    事用法核無違誤，量刑亦屬允當，上訴意旨猶執陳詞否認犯
    罪，其上訴為無理由，應予駁回。
六、據上論斷，應依刑事訴訟法第368條，判決如主文。
本案經檢察官甲○○到庭執行職務。
中    華    民    國    99    年     2    月    10    日
            刑事第四庭    審判長法  官  洪   耀   宗
                                法  官  蔡  王金  全
                                法  官  劉   登   俊
以上正本證明與原本無異。
不得上訴。
                                書記官  張   惠   彥
中    華    民    國    99    年    2     月    10    日
附表
┌──┬─────┬─────┬───────┬────┬────┬─────┐
│編號│票據到期日│ 票據號碼 │   付款行庫   │  帳號  │票據金額│    發票人│
├──┼─────┼─────┼───────┼────┼────┼─────┤
│ 01 │ 95/02/06 │RN0000000 │國泰世華商業銀│ 0000000│ 162,000│昆汰實業有│
│    │          │          │行豐原分行    │        │        │限公司    │
├──┼─────┼─────┼───────┼────┼────┼─────┤
│ 02 │ 95/04/06 │RN0000000 │    同上      │ 0000000│ 162,000│    同上  │
├──┼─────┼─────┼───────┼────┼────┼─────┤
│ 03 │ 95/06/06 │RN0000000 │    同上      │ 0000000│ 162,000│    同上  │
├──┼─────┼─────┼───────┼────┼────┼─────┤
│ 04 │ 95/08/06 │RN0000000 │    同上      │ 0000000│ 162,000│    同上  │
├──┼─────┼─────┼───────┼────┼────┼─────┤
│ 05 │ 95/10/06 │RN0000000 │    同上      │ 0000000│ 162,000│    同上  │
├──┼─────┼─────┼───────┼────┼────┼─────┤
│ 06 │ 95/12/06 │RN0000000 │    同上      │ 0000000│ 162,000│    同上  │
├──┼─────┼─────┼───────┼────┼────┼─────┤
│ 07 │ 96/02/06 │RN0000000 │    同上      │ 0000000│ 162,000│    同上  │
├──┼─────┼─────┼───────┼────┼────┼─────┤
│ 08 │ 96/04/06 │RN0000000 │    同上      │ 0000000│ 162,000│    同上  │
├──┼─────┼─────┼───────┼────┼────┼─────┤
│ 09 │ 96/06/06 │RN0000000 │    同上      │ 0000000│ 162,000│    同上  │
├──┼─────┼─────┼───────┼────┼────┼─────┤
│ 10 │ 96/08/06 │RN0000000 │    同上      │ 0000000│ 162,000│    同上  │
├──┼─────┼─────┼───────┼────┼────┼─────┤
│ 11 │ 96/10/06 │RN0000000 │    同上      │ 0000000│ 162,000│    同上  │
├──┼─────┼─────┼───────┼────┼────┼─────┤
│ 12 │ 96/12/06 │RN0000000 │    同上      │ 0000000│ 162,000│    同上  │
├──┼─────┼─────┼───────┼────┼────┼─────┤
│ 13 │ 97/02/06 │RN0000000 │    同上      │ 0000000│ 162,000│    同上  │
├──┼─────┼─────┼───────┼────┼────┼─────┤
│ 14 │ 97/04/06 │RN0000000 │    同上      │ 0000000│ 162,000│    同上  │
├──┼─────┼─────┼───────┼────┼────┼─────┤
│ 15 │ 97/06/06 │RN0000000 │    同上      │ 0000000│ 162,000│    同上  │
├──┼─────┼─────┼───────┼────┼────┼─────┤
│ 16 │ 97/08/06 │RN0000000 │    同上      │ 0000000│ 162,000│    同上  │
├──┼─────┼─────┼───────┼────┼────┼─────┤
│ 17 │ 97/10/06 │RN0000000 │    同上      │ 0000000│ 162,000│    同上  │
├──┼─────┼─────┼───────┼────┼────┼─────┤
│ 18 │ 97/12/06 │RN0000000 │    同上      │ 0000000│ 162,000│    同上  │
├──┼─────┼─────┼───────┼────┼────┼─────┤
│ 19 │ 98/02/06 │RN0000000 │    同上      │ 0000000│ 162,000│    同上  │
├──┼─────┼─────┼───────┼────┼────┼─────┤
│ 20 │ 98/04/06 │RN0000000 │    同上      │ 0000000│ 162,000│    同上  │
├──┼─────┼─────┼───────┼────┼────┼─────┤
│ 21 │ 98/06/06 │RN0000000 │    同上      │ 0000000│ 162,000│    同上  │
├──┴─────┴─────┴───────┴────┴────┴─────┤
│        合計                                     新台幣 3,402,000 元        │
└──────────────────────────────────────┘

司法院資訊處製作；財團法人民間司法改革基金會備份。
